【裁判字號】    98,訴,55
【裁判日期】    990514
【裁判案由】    殺人未遂等
【裁判全文】
              臺灣士林地方法院刑事判決
公  訴  人  臺灣士林地方法院檢察署檢察官
被      告  丁○○
選任辯護人  何燈旗律師
            陳郁仁律師
被      告  壬○○
            己○○
上二人共同
選任辯護人  林聖彬律師
            劉昌崙律師
            趙君宜律師
上列被告因殺人未遂等案件，經檢察官提起公訴（96年度偵字第
15497 號），本院判決如下：
    主  文
丁○○共同傷害人之身體，累犯，處有期徒刑陸月，如易科罰金
，以新臺幣壹仟元折算壹日；又共同傷害人之身體，累犯，處有
期徒刑陸月，如易科罰金，以新臺幣壹仟元折算壹日。應執行有
期徒刑拾月，如易科罰金，以新臺幣壹仟元折算壹日。
壬○○、己○○共同傷害人之身體，各處有期徒刑伍月，如易科
罰金，均以新臺幣壹仟元折算壹日；又共同傷害人之身體，各處
有期徒刑伍月，如易科罰金，均以新臺幣壹仟元折算壹日。各應
執行有期徒刑捌月，如易科罰金，均以新臺幣壹仟元折算壹日。
    事  實
一、丁○○（綽號烏龜）前因違反毒品危害防制條例案件，經臺
    灣臺北地方法院以93年度易字第1306號判決判處有期徒刑5
    月確定；復因槍砲彈藥刀械管制條例案件，經臺灣臺北地方
    法院以93年度訴字第1225號判決判處有期徒刑1 年2 月確定
    ，前開2 罪嗣經臺灣臺北地方法院以94年度聲字第180 號裁
    定應執行有期徒刑1 年6 月確定，復由臺灣臺北地方法院以
    96年度聲減字第32號裁定減刑及合併定應執行刑為有期徒刑
    9 月確定，甫於民國96年7 月16日縮刑期滿執行完畢。猶不
    知悔改，因友人壬○○（綽號寶貝）之朋友丙○○曾因細故
    與癸○○發生衝突，於96年9 月16日晚間，丙○○在臺北縣
    汐止市○○路之好家園餐廳之喜宴場合巧遇癸○○，雙方復
    發生衝突而各自離去，壬○○得知上情後，遂於同日晚上11
    時許，邀同友人前往臺北縣汐止市「太祖熱炒小吃店」與癸○○之友人戊○○談判未果，癸○○即夥同友人前往丙○○
    住處理論，遭丙○○父親驅離，癸○○等人便轉而聚集在臺
    北縣汐止市○○路與民權街口之民權公園不願離去，經丙○○將上開情事電告當時正在臺北縣汐止市○○街某網咖店之
    壬○○後，壬○○心生不滿，遂夥同知悉上情之丁○○、己○○及另一名不詳姓名、年籍之成年男子，由壬○○駕駛車
    牌號碼1763-KL 號自小客車（下稱系爭小客車），搭載丁○○、己○○及前揭成年男子，攜帶所有數量不詳之棍棒及非
    屬槍砲彈藥刀械管制條例之刀械欲前往民權公園教訓及驅趕
    聚集在該處之癸○○等人，於96年9 月17日凌晨0 時許，4
    人抵達民權公園後，遂共同基於傷害聚集在該處之癸○○等
    人之犯意聯絡，立即分持刀械、棍棒下車，先由壬○○、己○○持棍棒及刀械揮擊辛○○腹部、手等部位，致辛○○受
    有左前臂約12公分之撕裂傷合併肌腱損傷及左腹部之表淺撕
    裂傷約2 公分之傷害，癸○○見狀立即逃離現場，丁○○則
    持刀械自後追趕，待攔截癸○○後，即持之揮砍癸○○，致
    癸○○受有頭部20公分撕裂傷等傷害。
二、案經辛○○及癸○○訴由臺北縣政府警察局汐止分局報告臺
    灣士林地方法院檢察署檢察官偵查起訴。
    理  由
壹、程序方面：
一、按被告以外之人於審判中有下列情形之一，其於檢察事務官
    、司法警察官或司法警察調查中所為之陳述，經證明具有可
    信之特別情況，且為證明犯罪事實之存否所必要者，得為證
    據：一死亡者。二身心障礙致記憶喪失或無法陳述者。三滯
    留國外或所在不明而無法傳喚或傳喚不到者。四到庭後無正
    當理由拒絕陳述者，刑事訴訟法第159 條之3 定有明文。其
    立法理由在於考量審判程序中，一旦發生事實上無從為直接
    審理之原因，如一概否定該陳述之證據適格，不免違背實體
    真實發現之訴訟目的，為補救實務上所可能發生蒐證困難之
    問題，始例外地承認該審判外之陳述，得採為證據。是該法
    條第3 款規定「傳喚不到」，以依法定程序或其他合理方法
    無法使其出庭為前提。被告3 人之辯護人雖均辯稱：辛○○
    、乙○○、戊○○及甲○○於警詢及檢察事務官調查中所為
    之證述，均為審判外陳述，無證據能力云云。惟查，辛○○
    、乙○○、戊○○及甲○○於本院審理期間，經按址傳喚均
    未到庭，且經員警前往其等汐止市○○路、南港區○○路、
    南港區○○街、汐止市○道街等住居所執行拘提，均因其等
    未實際居住於該上開各址，所在不明而無法拘提到案，有本
    院送達證書15紙、臺北縣政府警察局汐止分局99年3 月7 日
    北縣警汐刑字第0990006531號函、臺北縣政府警察局汐止分
    局99年3 月7 日北縣警汐刑字第0990006532號函、臺北縣政
    府警察局汐止分局99年3 月22日北縣警汐刑字第0990009974
    號函在卷可稽（見本院卷一第110 、118 、119 、131 、13
    4 、145 至147 、153 、198 、201 、204 、223 、224 、
    227 ，本院卷二第18、22、23、27、28、30、33、36），足
    見辛○○、乙○○、戊○○及甲○○所在不明，已無法傳喚
    到庭。而辛○○、乙○○、戊○○及甲○○於警詢及檢察事
    務官調查中所為之陳述，其筆錄製作原因及過程之信用性，
    斟酌其無不能自由陳述之情形，亦無違法取證或其他瑕疵，
    且核與當時亦在場之告訴人癸○○所於本院證述之情節大致
    相符（詳下述），而具有可信之特別情況，辛○○、乙○○
    、戊○○及甲○○等人既無從傳訊，為證明本件公訴人所指
    犯罪事實之存否，實有斟酌其先前陳述之必要，因認辛○○
    、乙○○、戊○○及甲○○前揭警詢及檢察事務官調查中所
    為之陳述，依刑事訴訟法第159 條之3 第3 款規定，於本件
    具有證據能力而得作為證據。
二、次按被告以外之人於審判外之言詞陳述，除法律有規定者外
    ，不得作為證據；又被告以外之人於審判外之陳述，雖不符
    合同法第159 條之1 至第159 條之4 之規定，但經當事人於
    審判程序同意作為證據，法院審酌該言詞陳述或書面陳述作
    成時之情況，認為適當者，亦得為證據。刑事訴訟法第159
    條第1 項及第159 條之5 第1 項分別定有明文。本判決以下
    所引用之壬○○、己○○於審判外之陳述，雖屬傳聞證據，
    惟被告丁○○及其辯護人於本院準備程式及審判期日中均表
    示同意作為證據方法而不予爭執（見本院卷一第55至57、18
    3 頁），本院審酌上開證據資料製作時之情況，尚無違法不
    當及證明力明顯過低之瑕疵，亦認為以之作為證據應屬適當
    ，故揆諸前開規定，爰逕依刑事訴訟法第159 條之5 規定，
    認前揭證據資料均有證據能力。
三、又本判決以下引用之診斷證明書、病歷資料均屬醫師基於專
    業知識所作成，具有相當之中立性，是其作成過程並無不適
    當之情形，依刑事訴訟法第159 條之4 第2 款規定，亦得作
    為證據。另現場翻拍照片，係現場錄影設備所進行機械之方
    式所留存之影像，並非依憑人之記憶再加以轉述而得，並非
    供述證據，既經本院依法行證據調查程序，亦有證據能力。
貳、實體部分：
一、訊據被告3 人對於在事實欄所載之時間乘坐系爭小客車前往
    民權公園，於下車後與告訴人辛○○發生肢體衝突，造成辛○○受傷等事實供承不諱，被告丁○○則對於追打當時逃離
    現場之告訴人癸○○，造成癸○○受傷之事實亦不否認，惟
    被告3 人均辯稱：當日是要前往丙○○家，途經民權公園，
    遭對方攔車，而空手下車理論，並未事先計畫要毆打辛○○
    及癸○○，當時也未分持刀械及棍棒下車，均未持刀砍殺辛○○及癸○○，是遭對方攻擊後，才撿拾民權公園地上之棍
    棒反擊云云。被告丁○○之辯護人則另辯以：丁○○是在被
    打開車門後基於防衛之意思而出手毆打癸○○等人，應屬正
    當防衛云云。經查：
  (一)有關丙○○曾因細故與癸○○發生衝突，於96年9 月16日晚
    間，在臺北縣汐止市○○路之好家園餐廳之喜宴場合巧遇癸○○，雙方復發生衝突而各自離去，壬○○得知上情後，遂
    於同日晚上11時許，邀同友人前往臺北縣汐止市「太祖熱炒
    小吃店」與癸○○之友人戊○○談判未果等情，業據證人丙○○、癸○○及壬○○分別證述甚詳（見本院卷一第232 頁
    、本院卷二第41至43、50頁）。嗣後丙○○將癸○○夥等人
    前往丙○○住處理論，遭丙○○父親驅離後，便轉而聚集在
    臺北縣汐止市○○路與民權街口之民權公園不願離去之情形
    ，在電話中告知被告壬○○，之後被告3 人便乘坐系爭小客
    車，在民權公園與癸○○等人發生肢體衝突，亦為被告壬○○所不爭執（見本院卷二第54、55頁），堪信此部分為真實
    。
  (二)關於雙方在民權公園發生肢體衝突之過程，業據證人即告訴
    人辛○○於警詢中指訴：「車內有兩名男子手持刀子，另兩
    名手持棍棒，衝向我們，伊便聽到有人喊快跑，突然一名男
    子拿刀從伊頭部方向砍殺過夾，伊便舉起左手想阻擋，就被
    他砍傷左手，又再朝伊肚子砍殺過來，伊便閃身躲避，閃避
    不及腹部遭劃傷倒地，之後兩名男子拿棍棒毆打伊，而後他
    們便往癸○○的方向追打過去。伊遂騎機車逃離現場，經指
    認砍傷伊的人為壬○○及己○○。」等語甚詳（見偵查卷第
    27至29頁），核與證人即告訴人癸○○於本院審理時證述：
    「被告3 人開了一部自小客車過來，被告3 人及車上另一人
    就下車，就開始打伊、辛○○、乙○○，他們有手持刀械、
    棍棒，壬○○是持棍棒，另外己○○、丁○○是拿刀械（經
    現場丈量所比長度，為58公分），另外伊不知道名字的那個
    人是拿棍棒，下車以後他們就先打辛○○，辛○○受傷後伊
    看事情不對，就往警察局方向跑。」等語（見本院卷一第23
    2 、233 頁）；證人乙○○於偵查中證述：「96年9 月16日
    晚上11時左右，伊到達民權公園與癸○○、戊○○及甲○○
    等人聊天，後來因有人報警，警察有過來驅趕，之後伊等復
    集合在民權公園，之後辛○○到後約5 分鐘，伊與癸○○等
    人欲離去之際，突然有部黑色自小客車停下來，車上共有4
    人，下車後，其中坐副駕駛座者持刀，後座2 人分持刀子及
    棍棒下車，後來有人持西瓜刀衝向伊，伊就趕快逃跑，辛○○當時則遭4 人圍攻，伊後來回頭看時，辛○○已經倒在地
    上。」等語（見偵查卷第113 、114 頁）；證人甲○○於偵
    查中證稱：「96年9 月16日晚間伊欲送東西給癸○○之親戚
    ，而與癸○○等人在民權公園聊天，之後警察來驅趕我們，
    並叫我們趕快回家，警察走後，壬○○開車載丁○○及另2
    名男子到民權公園，車停下來，車上4 人就全部衝出來，分
    持木棍及長刀，他們先打辛○○，辛○○被打倒地後，癸○○被追殺到對面，之後伊即被丁○○叫上車，伊在車上時有
    見車上有刀及3 、4 根棍棒。」等語（見偵查卷第157 、15
    8 頁）；證人庚○○於本院審理中結證：「當天確實看到自
    小客車有人拿刀下來。」等語（見本院卷一第246 頁）大致
    相符，互核上情，堪認當時下車者，除被告3 人外，尚有一
    名不詳姓名、年籍之成年男子，共同分持刀械、棍棒下車毆
    打辛○○及癸○○；至於被告己○○、丁○○雖均辯稱當時
    僅有被告3 人下車云云，惟與前開證人皆一致證稱當時有4
    人下車已有不符，且當時係由被告壬○○駕車搭載被告己○○、丁○○及另一名成年男子到民權公園之情，亦據被告壬○○於偵查及審理供承在卷（見偵查卷第161 頁、本院卷二
    第54頁），因此，當時被告3 人確實有夥同另一名不知姓名
    、年籍之成年男子到民權公園之情應堪認定。至於被告3 人
    另辯稱：所持之棍棒是現場地上所撿拾云云，然查民權公園
    為一公共場所，豈有隨處可撿拾棍棒之理，上開所辯實有違
    一般常理，已難採信；復參以證人壬○○於本院審理時已證
    稱：「當時民權公園很混亂，伊現在沒有辦法確定當時拿的
    木棒是不是從車上拿下來或是在地上撿拾的，但伊確定有拿
    木棒。」等語（見本院卷二第48、49頁），已與其所辯下車
    當時未持棍棒之詞互有不同。且當時場面之混亂應不至於影
    響其有無持棍棒下車之記憶，可知被告3 人就如何取得毆人
    工具已有所隱瞞；況辛○○遭毆打所受左前臂約12公分之撕
    裂傷合併肌腱損傷及左腹部之表淺撕裂傷約2 公分之傷害，
    及癸○○所受有頭部20公分撕裂傷，衡情當非棍棒等鈍器所
    可能造成，與被告3 人辯稱未持刀械之詞顯然不符。再者，
    若被告3 人及該名成年男子均未持任何工具下車，而被告3
    人自承當時在民權公園之癸○○等人約有10餘人，何以在場
    人數較多之戊○○一見到被告3 人下車後便即立即逃離現場
    （見偵查卷第42至44頁），且告訴人辛○○及癸○○復因被
    告3 人攻擊而受有前開之傷害，由上均可認定當時被告壬○○搭載丁○○、己○○及另一名不詳姓名、年籍之成年男子
    到達民權公園後，確實有立即分持刀械及棍棒下車，並持之
    毆打辛○○及癸○○之事實。
  (三)至於被告3 人雖再辯以：當天係去找友人丙○○，民權公園
    僅係必經之路，因遭對方的人欄車而下車理論，並未事先即
    計畫要毆打辛○○及癸○○云云。然按被告3 人駕車到達民
    權公園後，與另一名不詳姓名、年籍之成年男子立即分持刀
    械及棍棒下車，並持之毆打辛○○及癸○○等情，業如前述
    。且證人壬○○於本院審理時證稱：「當天丙○○向伊說去
    他家，並說民權公園有一群人，但並不確定是否為癸○○等
    人，且其父親已請警察處理，警察已經去驅趕，故伊認為應
    該沒事了。」等語（見本院卷二第51頁），證人己○○於本
    院審理時則證稱：「當天印象中丙○○跟伊說有人持刀追到
    其住處，惟伊並無印象是否有任何人說有人聚集在民權公園
    。」等語（見本院卷二第62頁）。是若當時被告3 人僅係欲
    至丙○○住處找丙○○，且主觀上並不知癸○○等人聚集在
    民權公園，則豈有隨車攜帶上開刀械及棍棒前往民權公園，
    並於到達民權公園後，立即持之攻擊辛○○及癸○○之理。
    另證人甲○○於偵查中證稱：「被告等人持長刀及棍棒衝下
    來後，伊聽到有人說『就是這個人』。」等語（偵查卷第25
    8 頁），顯見被告3 人本即欲至民權公園找癸○○等人；再
    者，被告丁○○於本院審理時亦供稱：「因為伊與壬○○係
    很要好之朋友，故怕壬○○到現場與人發生衝突，便與他一
    同前往現場瞭解。」等語（見本院卷二第71頁），然當時丙○○既已待在位在兵營內之住處內（詳後述），且丙○○又
    係壬○○之友人，若被告3 人及該名不知姓名、年籍之成年
    男子，僅欲駕車一同前往丙○○之住處，豈有發生任何危險
    之可能，益徵被告3 人及該成年男子事先即欲一同至民權公
    園教訓癸○○等人甚明。至於證人壬○○、己○○及丁○○
    雖於本院審理時固均證稱：「當時會去民權公園，是因為之
    前癸○○有去丙○○住處，要過去看看丙○○人有沒有怎麼
    樣，並沒有要去民權公園毆打癸○○等人。」等語（見本院
    卷二第50、54、57、60、65頁），然證人丙○○於本院審理
    中證稱：「當天伊載侯振財回家後，回住處路上碰到癸○○
    等人約30、40人，手上皆持棍棒，後來他們看到伊就對伊說
    『別走』，伊就趕快騎車離開，伊住處在兵營裡面，故伊當
    時請士兵擋住緊追在後的癸○○等人，但仍有1 部車跟進來
    ，之後在住處前有2 人手持球棒下車，1 人即是癸○○，並
    作勢要打伊，之後伊父親將癸○○等人趕走，後來因為聽說
    癸○○等人又聚集在民權公園，伊父親便通知兵營及警察，
    請他們去處理，之後被告壬○○、己○○、顏國順等人陸續
    打電話過來，伊跟他們說已經報警，且警察也去驅趕了，故
    應該沒事了，之後伊即待在住處未出門。」等語（見本院卷
    二第42、43頁），故當時丙○○既已告知壬○○等人其已經
    報警，且警察已經前往民權公園驅趕，而且丙○○住處係在
    兵營裡面，門口皆有士兵站崗警戒，則丙○○當時人身安全
    並無疑慮，被告3 人辯稱當時係欲去看看丙○○有無危險之
    詞，並不足採。綜合上情，可知被告3 人均知悉癸○○等人
    在談判未果後仍聚集在民權公園，便夥同該名成年男子一同
    前往民權公園，分持預先準備之刀械及棍棒下車，下車時並
    喊「就是這個人」，且立即攻擊聚集在該處之辛○○及癸○○，則被告3 人及該名成年男子，在前往民權公園之前，顯
    已有共同分持棍棒、刀械驅趕並教訓聚集在民權公園之癸○○等人之傷害之犯意聯絡。
  (四)至於被告丁○○之辯護人另辯以：丁○○是在被打開車門後
    基於防衛之意思而出手毆打癸○○等人，應屬正當防衛云云
    。然證人壬○○、己○○於本院證述關於被告3 人下車之過
    程，均未提及被告丁○○係遭對方打開車門才下車之情，復
    參酌己○○於本院證述：被告3 人在民權公園，是差不多時
    間下車等語（見本院卷二第61頁），以及證人癸○○、甲○○、乙○○等人前開證述之情節，顯見被告丁○○並非遭打
    開車門才下車始持刀械傷害癸○○等人。況正當防衛必須對
    於現在不法之侵害始得為之，侵害業已過去，即無正當防衛
    可言。至彼此互毆，又必以一方初無傷人之行為，因排除對
    方不法之侵害而加以還擊，始得以正當防衛論。故侵害已過
    去後之報復行為，與無從分別何方為不法侵害之互毆行為，
    均不得主張防衛權（最高法院30年上字第1040號判例要旨）
    ，如被告丁○○係因不甘遭他人打開車門毆打，亦出手與之
    發生互毆，亦屬無從分辨何方為不法侵害行為之情形，難認
    被告丁○○持刀毆打傷害癸○○等人之行為係出於防衛之意
    思，因此辯護人此部分之辯解，不足採信。
  (五)又告訴人癸○○及辛○○於96年9 月17日凌晨0 時許，在民
    權公園及附近遭被告3 人及另一名不詳姓名、年籍之成年男
    子，分持刀械、棍棒加以攻擊，致受有前開傷害之情，被告
    3 人對於衝突發生後，癸○○及辛○○所受傷害之情形，並
    不爭執，核與證人辛○○於偵查中（見偵查卷第27-29 、31
    、32、34、35、99-101頁）及證人癸○○於審理中（見本院
    卷一第232-245 頁）之指訴，以及證人乙○○（見偵查卷第
    39-41 、113 、114 、245 、246 頁）、戊○○（見偵查卷
    第42-44 、117-120 頁）、甲○○（見偵查卷第157 、158
    、257-259 頁）及庚○○（見本院卷一第245 至252 頁）證
    述情節大致相符，並有辛○○提出之國泰綜合醫院汐止分院
    診斷證明書（見偵查卷第46頁）、財團法人國泰綜合醫院汐
    止分院97年8 月22日（97）汐管歷字第235 號函及所附病情
    說明表暨病歷資料影本（見偵查卷第212 至217 頁背面）、
    癸○○提出之臺北市立聯合醫院忠孝院區驗傷診斷書（見偵
    查卷第45頁）、臺北市立聯合醫院97年8 月5 日北市醫忠字
    第09731980800 號函及所附之病歷資料影本（見偵查卷第17
    2 至205 頁背面）、現場翻拍照片8 張（見偵查卷第86至89
    頁）等件足憑，上開事實自足信為真實。
二、綜上所述，可知被告壬○○是因得知友人丙○○與癸○○發
    生衝突而談判未果後，不滿癸○○等人在民權公園聚集不願
    離去，遂夥同被告己○○、丁○○及另一名不知姓名、年籍
    之成年男子，驅車前往民權公園，共同基於分持棍棒、刀械
    教訓及驅趕聚集在該處聚集之癸○○等人之傷害犯意聯絡，
    於到達後，立即分持棍棒、刀械下車後，出手攻擊辛○○及
    癸○○，造成辛○○及癸○○受有前開之傷害。本件事證明
    確，被告3 人之傷害犯行已堪認定，應依法論科。
三、論罪科刑：
  (一)核被告丁○○、壬○○、己○○3 人所為，均係犯刑法第27
    7 條第1 項之普通傷害罪。按共同實施犯罪行為，在合同意
    思範圍內，相互利用他人之行為，以達其犯罪之目的，原不
    必每一階段均參與，祇須分擔犯罪行為之一部，即應對於全
    部所發生之結果共同負責。而共同正犯之意思聯絡，不限於
    事前有所協議，於行為當時，基於相互之認識，以共同犯罪
    之意思參與者，亦無礙於共同正犯之成立。本件被告3 人與
    另一不知姓名、年籍之成年男子既有共同前往民權公園分持
    棍棒、刀械教訓及驅趕聚集在該處之癸○○等人之傷害犯意
    聯絡，亦即被攻擊者為當時聚集在民權公園之辛○○及癸○○，均不超出前開傷害犯意聯絡之範圍，是被告3 人與該名
    不知姓名、年籍之成年男子間就前開傷害犯行，均具犯意聯
    絡及行為分擔，為共同正犯。另刑法第55條之想像競合犯，
    係指一行為觸犯數罪名，亦即對於該數罪同時有各別之犯意
    而藉一個行為以達成之而言，若基於同一之犯意而行為又有
    先後可分，即非刑法第55條之想像競合犯，應為數罪併罰。
    查癸○○是在民權公園見辛○○遭毆打後，逃跑至民權街上
    後始遭被告丁○○持刀械追打，顯見被告等人毆打癸○○之
    行為與毆打辛○○之行為先後可分，應予分論併罰。
  (二)公訴意旨認被告丁○○係持刀械朝癸○○致命之頭部及左手
    臂砍殺後，被告壬○○、己○○及該不知名之成年男子隨即
    分持刀械及木棒加入砍殺，癸○○趁機奔跑欲逃離現場，惟
    被告丁○○仍緊追不捨，直至癸○○倒地，丁○○始罷手，
    造成癸○○受有左側頭部20公分撕裂傷及左前臂40公分撕裂
    傷併肌腱肌肉神經斷裂等傷害，係基於殺人之故意為之，而
    未生死亡之結果，被告3 人係犯刑法第271 條第2 項、第1
    項之殺人未遂罪云云。被告壬○○、己○○則辯稱：並未打
    癸○○等語，被告丁○○則辯稱，伊不認識癸○○，並無殺
    人之故意等語。按刑法上殺人未遂罪與傷害罪之區別，應視
    加害人主觀上有無殺意為斷，於行為人主觀上具有使人死亡
    之知與欲，著手於殺害行為之實行而未生死亡結果，為殺人
    未遂；倘僅在使其身體、健康受到傷害，則為傷害罪。至於
    主觀犯意僅為行為人內心之主觀事實，必須由所呈現之外在
    客觀事實判斷，故於判斷行為人主觀上是否具殺人故意，即
    應通盤審酌行為時一切客觀環境及其他具體情形，諸如：行
    為人與被害人之仇隙是否足生殺人動機，行為當時之手段是
    否猝然致被害人難以防備，攻擊時之力道是否猛續動作是否
    意在取人性命等。又兇器之種類、被害人受傷之多寡、是否
    致命部位，雖可藉為認定有無殺意之心證，惟非判斷二罪間
    之絕對標準，仍須斟酌當時客觀環境及其他具體情形加以判
    斷，不得僅以被害人傷勢非輕，即認定加害人自始即有殺人
    犯意。查癸○○於本院審理中證稱：「伊見到辛○○被打受
    傷後，即趕緊逃跑，不到100 公尺，有追著伊跑，後來在民
    權街被追到後即被打，當時伊有聽到有人說『給他死』，後
    來伊倒在地上，雙手抱頭，他們就散開了，之後他們看到伊
    起身，就又圍過來，伊後來跑到騎樓下鐵捲門前又被追到，
    故又被打第2 次，當時伊站著用雙手抱頭，他們朝伊上半身
    打，後來因為左手被刀砍傷無力而放下，故頭就被砍的一刀
    ，頭部除了刀傷外並無其他傷勢，但無法確定何人分別造成
    頭部、右手肘、左手及腳部之傷害，從監視錄影帶可以知道
    畫面中穿白色衣服者為丁○○，但並無看到壬○○及己○○
    。」（見本院卷一第233 至243 頁），是依癸○○之證詞，
    尚難證明所受之傷害係被告壬○○及己○○分持刀械及棍棒
    所造成。又依監視錄影畫面之翻拍照片觀之，追打癸○○者
    ，除被告丁○○外，尚有其他5 、6 名不知名之男子，然無
    證據證明被告等人與該群男子有何犯意聯絡或行為分擔，已
    無法確定癸○○之傷勢全係由被告丁○○所造成；況且從癸○○所受左側頭部20公分撕裂傷、左前臂40公分撕裂傷併肌
    腱肌肉神經斷裂及左前臂瘀腫等傷害，其頭部雖受有撕裂傷
    之傷害，然依癸○○經臺北縣政府消防局緊急送到臺北市立
    聯合醫院忠孝院區途中及到院後，其生命徵象評量之意識狀
    態皆仍清楚，有臺北市立聯合醫院97年8 月5 日北市醫忠字
    第09731980800 號函附臺北縣政府消防局救護紀錄表1 紙（
    見偵查卷第186 頁）在卷可證，且經輸血治療後，當天意識
    仍維持清楚，經住院治療數日後，於96年9 月26日即出院，
    有上開醫院97年8 月5 日北市醫忠字第09731980800 號函所
    附之病歷資料影本可稽，是以癸○○送醫當時，其意識清楚
    ，經輸血急救後當天即恢復意識之情觀之，足見其生命徵象
    當天即獲控制且尚屬穩定，可知被告丁○○持刀攻擊告訴人
    癸○○時，其下手之力道非屬猛重。又依癸○○之診斷證明
    書所示之傷勢，除頭部傷外，亦多為四肢之傷害，足見被告
    丁○○雖持刀械但未深及癸○○之身體內部器官，益徵被告
    丁○○攻擊之力道並非沈猛，而流血過量雖會引發休克而有
    生命危險，但若以傷害之故意而為一般性之割傷，如不止血
    ，亦有可能流血過量，不能遽以癸○○經輸血急救為判斷殺
    人犯意或傷害犯意之重要區別點。再者，與癸○○直接發生
    爭執、衝突者為丙○○，非被告3 人，亦即被告3 人與癸○○並無宿怨，僅因友人丙○○之故而發生本案，難認被告3
    人有致癸○○於死地不可之動機。雖在傷害過程中，癸○○
    曾聽聞有人喊出「給他死」之話語，但癸○○聽聞當時係第
    1 次被打之時，當時尚未有人持刀砍擊，且動手者在癸○○
    抱頭倒地後即停止攻擊，業據癸○○證述如前，可認上開「
    給他死」之話語，應為案發當時之洩憤言語，且依當時之客
    觀情狀觀之，亦難證明係被告等人所喊出，而遽認被告3 人
    有殺人之故意。況且，癸○○當時係雙手抱頭，於左手被砍
    傷時放下，以致頭部被砍一下，亦據癸○○證述如前，若被
    告丁○○當時有欲致癸○○於死之故意，豈有僅砍擊一下即
    停止之理，足見被告等人僅有傷害癸○○之犯意甚明。故綜
    合上開客觀情狀，本院認為被告3 人當時僅為傷害之犯意而
    非殺人之故意，惟本院調查結果與起訴部分之基本社會事實
    同一，本院自得逕予變更起訴法條。
  (三)被告丁○○有如事實欄所載之犯罪科刑執行紀錄，甫於96年
    7 月16日縮刑期滿執行完畢，有臺灣高等法院被告前案紀錄
    表在卷可稽（見本院卷一第154 至159 頁），於5 年內故意
    再犯本件有期徒刑以上之罪，均為累犯，依刑法第47條第1
    項規定加重其刑。爰審酌被告3 人僅因友人與癸○○發生爭
    執、衝突，即與不詳姓名年籍之成年男子，共同分持刀械及
    棍棒等易使人身體遭受重大傷害之工具攻擊告訴人，其犯罪
    動機及目的可議，渠等行為因而造成告訴人均受有前開傷害
    ，雖未達重傷程度，然傷勢非輕，且公然糾眾滋事，目無法
    紀，危害社會秩序及公共安全至鉅，又被告3 人犯後，迄未
    與告訴人達成和解，犯後坦承部分犯行之態度，及被告丁○○在癸○○逃離現場，而繼續追打癸○○，犯罪手段兇狠等
    一切情狀，分別量處如主文所示之刑，並均諭知易科罰金之
    折算標準，且定其應執行之刑，以示懲儆。又被告3 人於行
    為時，刑法第41條原規定：「前項（即易科罰金之折算標準
    ）規定於數罪併罰，其應執行之刑未逾6 月者，亦適用之。
    」，該規定於98年1 月21日修正為：「第1 項至第3 項規定
    於數罪併罰，其應執行之刑未逾6 個月者，亦適用之。」並
    移列於同條第8 項，且自98年9 月1 日起施行（其關於數罪
    併罰，數宣告刑均得易科罰金，而定應執行之刑逾6 個月者
    ，排除適用同條第1 項得易科罰金之規定部分，經司法院大
    法官會議解釋於98年6 月19日公布釋字第662 號解釋宣告自
    該解釋公布日起失其效力），嗣刑法第41條於98年12月30日
    修正公布同條第8 項為「第1 項至第4 項及第7 項之規定，
    於數罪併罰之數罪均得易科罰金或易服社會勞動，其應執行
    之刑逾6 月者，亦適用之。」，並自99年1 月1 日起施行。
    依刑法第2 條第1 項規定，從舊從輕原則比較結果修正前後
    之規定，以98年12月30日修正之刑法第41條第8 項之規定較
    有利於被告，爰併依上開規定，就所定應執行之刑諭知易科
    罰金之折算標準。末查，供被告3 人為本件傷害所用之數量
    不詳之刀械及棍棒，並未扣案，無其他證據證明上開刀械及
    棍棒尚存，復非義務沒收之物，爰不另為宣告之諭知，附此
    敘明。
據上論斷，應依刑事訴訟法第299 條第1 項前段、第300 條、刑
法第2 條第1 項、第28條、第277 條第1 項、第41條第1 項前段
、第8 項、第51條第5 款，刑法施行法第1 條之1 ，判決如主文
。
本案經檢察官黃育仁到庭執行職務。
中    華    民    國    99    年    5     月    14    日
                  刑事第四庭  審判長法  官  李正紀
                                    法  官  楊皓清
                                    法  官  林政佑
以上正本證明與原本無異。如不服本判決應於收受判決後10日內
向本院提出上訴書狀，並應敘述具體理由，其未敘述上訴理由者
，應於上訴期間屆滿後20日內向本院補提理由書（均須按他造當
事人之人數附繕本）「切勿逕送上級法院」。
                                    書記官  蔡昀潔
中    華    民    國    99    年    5     月    14    日
附錄本件判決論罪科刑法條：
中華民國刑法第277條第1項（普通傷害罪）
傷害人之身體或健康者，處 3 年以下有期徒刑、拘役或 1 千元
以下罰金。
犯前項之罪因而致人於死者，處無期徒刑或 7 年以上有期徒刑
；致重傷者，處 3 年以上 10 年以下有期徒刑。

司法院資訊處製作；財團法人民間司法改革基金會備份。
